臺灣高等法院民事判決　九十一年度上易字第三五二號
　　　上　訴　人　甲○○
　　　被　上訴人　乙○○
右當事人間請求清償債務事件，上訴人對於中華民國九十一年三月二十一日臺灣板橋
地方法院九十年度訴字第八九五號第一審判決提起上訴，本院判決如左：
　　　主　　　文
上訴駁回。
第二審訴訟費用由上訴人負擔。
      事實及理由
一、被上訴人主張：上訴人於民國（下同）八十七年八月中旬，稱其在外積欠賭債，
    債權人恐嚇若不立即清償，將對其不利，乃懇求被上訴人先借予新台幣（下同）
    九十萬元償還賭債，以保全性命，並保證自八十七年九月份起，按月償還五萬元
    ，被上訴人誤信上訴人始未簽署借據，於同年八月二十五日提領現金九十萬元交
    給上訴人。上訴人嗣後未按月償還五萬元，經被上訴人多次催討，上訴人均藉詞
    拖延，甚至更改住處、電話號碼避不見面。被上訴人不得已透過廣告委請「陳育
    東」催討債務，「陳育東」探得電話號碼後打電話向上訴人催討，通話中上訴人
    坦承向被上訴人借款九十萬元，並表明迄今尚未返還借款予被上訴人。至於「陳
    育東」於通話中表示「債權讓與」云云，實係催討債務之手段，被上訴人並未將
    債權讓予「陳育東」，爰依民法第四百七十八條及同法第二百二十九條之規定，
    請求上訴人返還九十萬元借款及法定遲延利息等情。並聲明：駁回上訴人之上訴
    。
二、上訴人則以：上訴人於八十七年間甫自軍中退伍，與被上訴人結交成為男女朋友
    ，雙方感情發展極為快速，被上訴人係國際旅行社之出資人，經濟能力較優渥，
    且一再對上訴人饋贈禮物及提供經濟援助，上訴人於八十七年八月間，向被上訴
    人表示有一筆四十萬元之賭債要還，被上訴人遂贈與九十萬元，並表示其餘五十
    萬元係提供上訴人搬出來居住之費用，詎料兩造分手後，被上訴人心有不甘，控
    告上訴人詐欺，上訴人係大學生，根本無每月清償五萬元之能力，被上訴人主張
    上訴人承諾於八十七年九月份起分期清償乙節，實有違經驗法則；退而言之，縱
    令上訴人向被上訴人借款九十萬元，惟依被上訴人所提出之錄音帶及譯文所示，
    被上訴人業已收受第三人「陳育東」之金錢，且將對於上訴人之債權讓與第三人
    「陳育東」，被上訴人仍對上訴人起訴主張顯無理由等語，資為抗辯。並聲明：
    原判決廢棄。被上訴人於第一審之訴及假執行之聲請均駁回。
三、兩造不爭之事實：被上訴人主張其於八十七年八月二十五日提領現金九十萬元交
    予上訴人等情，業據提出華僑銀行客戶交易明細月報表、台北圓環郵局第二七二
    號存證信函影本各一件為證，復為上訴人所不爭執（請見原審卷第二九頁）。
四、被上訴人給付九十萬元予上訴人，被上訴人主張係借貸關係，上訴人則抗辯係贈
    與關係。按當事人主張有利於己之事實者，就其事實有舉證之責任，民事訴訟法
    第二百七十七條第一項前段定有明文。被上訴人就有利於己之積極事實借貸關係
    存在，應負舉證責任。本件應審究者，為被上訴人與上訴人間是否成立消費借貸
    契約？被上訴人主張：上訴人向其借款九十萬元之事實，業據其提出被上訴人、
    上訴人及「陳育東」於八十八年十二月二十三日電話通話之錄音帶及譯本為證。
    上訴人對於該錄音帶及通話譯本之真實性並不爭執（請見原審九十一年三月七日
    言詞辯論筆錄），惟辯稱因「陳育東」以電話恐嚇，伊害怕才承認云云。惟查上
    開錄音帶及通話譯本內容，其中被上訴人稱：「那是因為你說，你可以每一個月
    還我五萬元，我才借給你這個錢，我到現在還在付死會，我不甘心，我沒有那個
    時間去跟你要這個錢，我可以：：反正我不想跟你說那麼多啦」；上訴人稱：「
    沒關係，妳慢慢說」；「陳育東」稱：「你是跟她借九十萬元，對不對？」；上
    訴人稱：「我們並沒有簽什麼呀？因為這當初是我們約好，她要幫我的」；「陳
    育東」稱：「對呀！她不是說，你會每個月還她五萬元嗎？」；上訴人稱：「我
    是說，如果我有辦法」；「陳育東」稱：「我們公司幫你還了，這筆錢已經跟她
    沒有關係了」；上訴人稱：「可是當初我們是約定，我每個月匯五萬元給她」；
    「陳育東」稱：「她不想跟你講話了」；上訴人稱：「為說這個錢，我並沒有說
    ，我是說，我有跟她借：：」；另外上訴人（回答被上訴人）稱：「我知道呀？
    我當初跟妳借這個錢還賭債，我是希望你幫我，我需要你給我時間」等語，有錄
    音帶譯文可稽（請見原審卷第四四頁至第四七頁）。另參酌上訴人在台灣台北地
    方法院檢察署九十年度偵字第五六七號詐欺案中，陳述：「伊（指上訴人）與告
    訴人（指被上訴人）為男女朋友關係，跟告訴人借錢時，曾表示積欠賭債四十萬
    元：：」等語，對向被上訴人借錢乙節並不爭執，僅爭執款項之用途等情，有台
    灣台北地方法院檢察署九十年度偵字第五六七號不起訴處分書可證（請見原審卷
    第一○九頁），上訴人向被上訴人借貸九十萬元，並於八十七年八月二十五日交
    付九十萬元，上訴人承諾自八十七年九月起每月清償五萬元等情，足堪信為真實
    。被上訴人與上訴人間應成立消費借貸契約。至於上訴人雖辯稱：係遭「陳育東
    」恐嚇才如此說云云，並未舉證以實其說，從錄音帶內容，亦無法認定「陳育東
    」有恐嚇之言詞，上訴人之抗辯，自難採信。
五、上訴人抗辯兩造間係贈與關係，被上訴人既已證明借貸關係存在，舉證責任因而
    轉換，上訴人就有利於己之積極事實（贈與關係存在），應負舉證責任。上訴人
    抗辯：上訴人於八十七年間甫自軍中退伍，與被上訴人結交成為男女朋友，雙方
    感情發展極為快速，被上訴人係國際旅行社之出資人，經濟能力較優渥，且一再
    對上訴人饋贈禮物及提供經濟援助，上訴人於八十七年八月間，向被上訴人表示
    有一筆四十萬元之賭債要還，被上訴人遂贈與九十萬元云云，惟為被上訴人所否
    認，上訴人並未舉證以實其說，自不足採。
六、上訴人又抗辯：被上訴人業將對於上訴人之消費借貸債權讓與「陳育東」云云。
    惟為被上訴人所否認，上訴人就此有利於己之積極事實，應負舉證責任。上訴人
    係以被上訴人所提出之錄音帶及電話通話譯文為據，認被上訴人業已收受第三人
    「陳育東」之金錢，且將對於上訴人之債權讓與「陳育東」云云。惟查上開錄音
    帶及電話通話譯文，第三人「陳育東」先稱：「何先生，我告訴你，這筆錢你不
    用還了，我們公司幫你還了，李小姐的這筆錢，你懂嗎？」（請見原審卷第四四
    頁）；嗣稱：「沒有關係，我們不需要什麼證據，我們有委託人給我們的授權，
    就可以做了：：」（請見原審卷第四五頁）；嗣又稱：「你不需要知道我是誰？
    我們知道你就可以了。她（指被上訴人）已經正式簽委託書給我們了」（請見原
    審卷第四七頁）。被上訴人稱：「我現在委託給他，我還要付手續費」等語。「
    陳育東」先稱已受讓債權；後又稱已得被上訴人之授權，既已受讓債權，即無取
    得授權必要，再參酌被上訴人之言詞：「我現在委託給他，我還要付手續費」等
    語，顯然「陳育東」並無受讓債權之事實。被上訴人先向上訴人催討債務，嗣由
    「陳育東」向上訴人催討，依常理判斷，被上訴人之債權既已獲得滿足，則催討
    該筆債權之事自應由「陳育東」處理，被上訴人豈有再大費周章，親自打電話向
    上訴人催討，並支付訴訟費及律師費起訴請求上訴人還款之理。又「陳育東」於
    八十八年十二月二十三日與上訴人通話後，即未再與上訴人連絡，為上訴人所不
    爭執（見原審卷第七九頁），茍「陳育東」受讓該債權，其於八十八年十二月二
    十三日以電話向上訴人催討債權未果後，即未再與上訴人連絡，亦不合常情，故
    被上訴人主張其委託民間催討債務公司「陳育東」代其催討債務，「陳育東」於
    電話表示代替被上訴人還債，純為討債手法以逼使上訴人還錢，嗣後被上訴人因
    不信任「陳育東」，支付手續費後即未再委託催討等語，尚符常情，足堪信為真
    實。上訴人抗辯：被上訴人已將債權讓與「陳育東」乙節，並未舉證以實其說，
    自不足採。
七、按消費借貸者，謂當事人一方移轉金錢或其他代替物之所有權於他方，而約定他
    方以種類、品質、數量相同之物返還之契約；又借用人應於約定期內，返還與借
    用物種類、品質、數量相同之物，修正前民法第四百七十四條、民法第四百七十
    八條前段分別定有明文（本件借貸發生於民法債編修正前，依民法債編施行法第
    一條規定，應適用修正前之舊法）。兩造約定被上訴人於八十七年八月間借款九
    十萬元予上訴人，上訴人自同年九月起每月清償五萬元，應於八十九年二月間清
    償完畢，惟迄今並未清償，被上訴人依消費借貸之法律關係，請求上訴人應給付
    被上訴人九十萬元，及自支付命令送達之翌日即九十年二月一日起至清償日止，
    按週年利率百分之五計算之利息，為有理由，應予准許。
八、上訴人另抗辯：系爭九十萬元係被上訴人贈與予上訴人，並非借款，業經台北地
    方法院檢察署九十年度偵字第五六七號不起訴處分認定在案。被上訴人前以系爭
    九十萬元係上訴人向其所借，上訴人涉有詐欺為由，向台北地方法院檢察署提出
    告訴，經台北地方法院檢察署查明，以九十年度偵字第五六七號不起訴處分在案
    ，依該不起訴處分書亦認定系爭九十萬元係被上訴人贈與予上訴人之款項，而非
    被上訴人所稱之借款云云。惟按「刑事訴訟法第五百零四條所謂，應以刑事判決
    所認定之事實為據者，係指附帶民事訴訟之判決而言，如附帶民事訴訟經送於民
    事庭後，即為獨立民事訴訟，其裁判不受刑事判決認定事實之拘束」，最高法院
    四十八年台上字第七一三號判例可供參考。按事實認定，係屬民事法院之職權，
    不受檢察官認定事實之拘束，本院之認定，已如前述，上訴人該部分之抗辯，並
    不足採。上訴人又抗辯：依被上訴人之主張，其係於八十七年八月二十五日交付
    系爭九十萬元予上訴人，以及上開錄音帶係其與上訴人及「陳育東」於八十八年
    十二月二十三日之電話通話內容，以此計算，系爭九十萬元之交付至上開電話通
    話錄音帶時，僅有一年多之時間，然被上訴人於上開錄音帶中係稱：「我給你時
    間還不夠嗎？『已經快三年了』，這期間你還失蹤，電話號碼全部換掉。這叫做
    你有心要還嗎？」云云，所稱之九十萬元至上開電話通話錄音帶時，已經經過快
    三年之時間，是上開電話通話錄音帶中所稱之九十萬元與系爭九十萬元是否為同
    一筆款項，實非無疑云云。查被上訴人於錄音帶中所表示之時間縱有差錯，惟上
    訴人並未從被上訴人處拿到第二筆九十萬元，故上開電話通話錄音帶中所稱之九
    十萬元與系爭九十萬元為同一筆款項，足堪信為真實，上訴人之抗辯，並不足採
    。上訴人又抗辯：上訴人係大學生，根本無每月清償五萬元之能力，被上訴人主
    張上訴人承諾於八十七年九月份起分期清償乙節，實有違經驗法則云云。惟查借
    貸時，借款人均承諾定會還錢，否則貸與人豈敢貸與？故清償能力與承諾還錢係
    屬兩事，上訴人抗辯：違反經驗法則云云，並不可採。
九、被上訴人又請求調閱台灣台北地方法院檢察署九十年度偵字第五六七號卷宗，惟
    該案經發回續查，由該檢察署以九十一年度偵續字第四號案件偵查中，業經被上
    訴人陳述明確，基於偵查不公開原則，該卷宗無法提示兩造，本院認無再續行調
    閱必要。上訴人請求傳訊第三人「陳育東」，惟並未查報「陳育東」地址；被上
    訴人亦表示無法尋獲「陳育東」，本院自無法傳訊「陳育東」。本院認「陳育東
    」之陳述，由錄音帶內容觀之，已甚明確，其不到場，並不影響本院之判斷。「
    陳育東」既屬討債公司一員，兩造無法查獲其住址，亦合乎常情。按「當事人無
    正當理由不從提出文書之命者，法院得審酌情形認他造關於該文書之主張或依該
    文書應證之事實為真實」。前項情形，於裁判前應令當事人有辯論之機會。民事
    訴訟法第三百四十五條第一項固定有明文，惟本件情形不符該條情形，上訴人主
    張類推該條適用，認定被上訴人已將債權讓與「陳育東」，自屬無據。本件事證
    已臻明確，兩造其餘攻擊、防禦方法及所舉證據，無礙勝負之判斷，爰不一一論
    列，附此敘明。
十、綜上所述，被上訴人主張為可採，上訴人所辯為無可取。從而，被上訴人本於借
    貸關係，請求上訴人給付九十萬元，及自民國九十年二月一日起至清償日止，按
    週年利率百分之五計算之利息，為有理由，應予准許。是則原審判命上訴人如數
    給付，並依聲請准為假執行及免為假執行之宣告，於法並無不合。上訴意旨指摘
    原判決不當，求予廢棄改判，為無理由，應予駁回。
十一、據上論結，本件上訴為無理由，依民事訴訟法第四百四十九條第一項、第七十
      八條，判決如主文。
中　　　華　　　民　　　國　　九十一　　年　　　七　　　月    十六　　　日
                                民事第十二庭
                                    審判長法  官　林  丁  寶
                                    　　　法  官　陳  博  亨
                                    　　　法  官　林  恩  山
右正本係照原本作成。
不得上訴。
中　　　華　　　民　　　國　　九十一　　年　　　七　　　月    十七　　　日
   　　　　　　　　　　　　　　　　　　　 書記官  周  淑  靜
